【裁判字號】    98,重上,341
【裁判日期】    981229
【裁判案由】    拆屋還地等
【裁判全文】
臺灣高等法院民事判決                 98年度重上字第341號
上  訴  人  乙○○
訴訟代理人  連銀山律師
被上訴人    財團法人台灣省台北縣大觀書社
法定代理人  甲○○
訴訟代理人  羅翠慧律師
複代理人    李姝律師
上列當事人間請求拆屋還地等事件，上訴人對於中華民國98年4
月30日臺灣板橋地方法院97年度訴字第2457號第一審判決提起上
訴，本院於98年12月8日言詞辯論終結，判決如下：
    主      文
上訴駁回。
第二審訴訟費用由上訴人負擔。
    事實及理由
一、被上訴人起訴主張：伊所有坐落台北縣板橋市○○段（下稱
    僑中段）14-2、14-3、15-2、15-3、16-5、17-1地號土地（
    下稱系爭土地）內，如原判決附圖（下稱附圖）A1至D4所示
    之土地（面積計2053.43平方公尺，占用地號及面積各如附
    圖所示，下稱占用土地），竟遭上訴人無權占用而於其上搭
    建鐵皮屋（含雨遮）使用（下稱鐵皮屋），其因而受有免繳
    相當租金之利益，致伊受有無法使用土地之損害等情。爰依
    民法第767條、不當得利法則，求為命上訴人應將前開搭建
    之鐵皮屋拆除後，將占用土地（面積計2053.43平方公尺）
    返還予伊；並應給付伊新台幣（下同）550萬3192元及自民
    國（下同）98年3月27日起算之法定遲延利息；暨自98年3
    月27日起至返還占用土地之日止，按月給付伊損害金9萬
    1719元（計算式詳原判決附表所示）之判決（原審為上訴人
    敗訴之判決，上訴人聲明不服，提起上訴。另被上訴人逾上
    述金額之請求，經原審為其敗訴之判決，被上訴人並未聲明
    不服，已告確定）。並於本院答辯聲明：如主文所示。
二、上訴人則以：(一)被上訴人於77年1月1日將其所有台北縣板橋
    市○○○段番子園小段（下稱番子園段）3-5、3-6地號土地
    內面積4573平方公尺之土地出租予訴外人柯春雄、柯火良；
    另將同小段3-內地號（下稱3-內地號土地）內面積1536平方
    公尺之土地，出租予柯江阿柑、柯松柏、柯國泰、柯明德（
    下稱柯江阿柑等4人），租期均至79年12月31日止；嗣於77
    年3月18日，柯春雄、柯江阿柑經被上訴人同意再將前開承
    租土地內面積861.5坪（即2847.9平方公尺）之土地使用權
    讓與伊，伊始於其上搭建鐵皮屋，被上訴人明知而未為反對
    之意思表示，兩造間業已因被上訴人默示同意而成立使用借
    貸契約，伊自非無權占有；(二)前開柯春雄等人於前開土地租
    賃期限屆滿後，繼續使用租賃土地，而被上訴人並未為反對
    之意思表示，則其等間業已成立不定期租賃契約，被上訴人
    與柯春雄等人間之租賃契約合法終止前，伊自無返還系爭土
    地之義務；(三)另被上訴人既同意伊代為繳納系爭土地94至97
    年之地價稅計54萬8707元，足見被上訴人同意伊使用系爭土
    地；(四)再被上訴人以系爭土地申報地價年息10%計算不當得
    利之損害金，顯屬過高，而伊前開代繳之地價稅計54萬8707
    元，亦得以此金額與伊請求不當得利之損害金額為抵銷等語
    ，資為抗辯。並於本院上訴聲明：(一)原判決不利於上訴人之
    部分廢棄。(二)上開廢棄部分，被上訴人在第一審之訴及假執
    行聲請均駁回。
三、查，被上訴人為系爭土地之所有權人；上訴人於系爭土地內
    搭建鐵皮屋（含雨遮，如附圖A1至D4所示）等情，有卷附土
    地登記謄本、照片可憑（見原審卷第9至14頁、第72至74頁
    ），並經原審會同地政人員至現場履勘及測量屬實，亦有卷
    附勘驗筆錄、台北縣板橋地政事務所98年2月25日北縣板地
    測字第0980002781號函檢附複丈成果圖可稽（見原審卷第46
    至47頁、第52至53頁），且為兩造所不爭執（見本院卷第17
    3頁、第177至179頁），堪信為真。
四、本院應審究者為(一)上訴人有無占有系爭土地之正當權源？被
    上訴人可否請求上訴人拆屋還地？(二)若無，則被上訴人依不
    當得利規定，請求上訴人返還其所受有相當租金之不當利益
    以若干金額為當？茲分別論述如下：
(一)、上訴人有無占有系爭土地之正當權源？被上訴人可否請求上
    訴人拆屋還地？
  1.按當事人主張有利於己之事實者，就其事實有舉證之責任，
    民事訴訟法第277條前段定有明文。又，以無權占有為原因
    ，請求返還土地者，占有人對土地所有權存在之事實無爭執
    ，而僅以非無權占有為抗辯者，土地所有權人對其土地被無
    權占有之事實無舉證責任，占有人自應就其取得占有係有正
    當權源之事實證明之（最高法院85年度台上字第1120號判決
    意旨參照）。
  2.上訴人抗辯：伊係經被上訴人同意而受讓柯春雄、柯江阿柑
    所承租土地之使用權，並非無權占用系爭土地云云，固據提
    出土地租用契約書、合約書為證（見原審卷第115至120頁）
    。惟查：
    (1)、觀諸前開合約書所載，柯春雄、柯江阿柑雖將坐落番子
        園段3-3、3-4、3-5等地號土地內面積861.5坪（即2847
        .9平方公尺）土地讓與上訴人使用（見原審卷第117頁
        ），然柯江阿柑等4人向被上訴人承租土地範圍係同段
        3-內地號土地；柯春雄、柯火良係承租3-5、3-6地號土
        地乙節，為兩造所不爭執（見原審卷第115至116頁土地
        租用契約書即明）；則被上訴人自無可能就柯江阿柑、
        柯春雄所承租範圍外之土地（即番子園段3-3、3-4地號
        土地）同意其等讓與上訴人使用。
    (2)、又柯春雄、柯江阿柑僅將番子段3-3、3-4、3-5地號內
        之部分土地使用權讓與上訴人，並未包含同段3-6地號
        土地（即重測後為17、17-1至17-4等地號土地，本件訟
        爭為17-1地號土地；見本院卷第73頁分割圖、第120至
        132 頁土地登記簿謄本）在內（見原審卷第117頁合約
        書自明），則上訴人抗辯就此僑中段17-1地號土地因受
        讓而有使用權云云，要與事實不符，自無可取。
    (3)、再依柯春雄與被上訴人簽訂之前開土地租用契約書第4
        條：「無論如何理由若無甲方（指被上訴人）承諾之憑
        據，乙方（指柯春雄、柯火良）不得將租用地之全部或
        一部擅自轉租或權利讓與他人」（見原審卷第116頁）
        ，可知柯春雄、柯火良若與欲將承租之土地全部或一部
        權利讓與他人時，必需取得被上訴人書面之憑據，否則
        即不得將承租土地全部或一部之權利讓與他人。準此，
        柯春雄雖將其與柯火良共同承租之番子段3-5地號土地
        （即重測後為僑中段16、16-1至16-5等地號土地，本件
        訟爭為16-5地號土地）內之部分土地讓與上訴人使用，
        惟被上訴人否認曾同意柯春雄轉讓承租土地乙節，而上
        訴人迄今亦未提出被上訴人曾同意柯春雄讓與前開土地
        之書面憑據，則上訴人抗辯其占用之僑中段16-5地號土
        地，係經被上訴人同意而受讓自柯春雄而來云云，仍無
        可取。
    (4)、此外，上訴人並未舉證柯春雄、柯江阿柑將番子段3-3
        、3-4、3-5地號土地內之部分土地讓與其使用，係經被
        上訴人同意乙情，則上訴人據此抗辯其為有權占用系爭
        土地云云，要無可採。
  3.上訴人又抗辯：伊於系爭土地內搭建鐵皮屋，而上訴人並未
    為反對之意思表示，則兩造業已默示同意而成立使用借貸契
    約云云。然查：
    (1)、使用借貸為債權契約之一種，仍須當事人就一方無償以
        物貸與他方使用，他方允於使用後返還其物等契約必要
        之點，互有合致之意思表示，該項契約始能成立，此觀
        民法第153條、第464條之規定自明（最高法院85年度台
        上字第3034號判決意旨參照）。又，默示之承諾，必依
        要約受領人之舉動，或其他情事足以間接推知其有承諾
        之意思者，始得認之，若單純之沉默，則除依交易上之
        慣例或特定人間之特別情事，足認為承諾者外，不得認
        為承諾（最高法院21年上字第1598號判例意旨參照）。
    (2)、承前所述，被上訴人既未同意柯春雄、柯江阿柑將番子
        段3-3、3-4、3-5地號之部分土地，交由上訴人使用，
        則上訴人擅自於系爭土地內搭建鐵皮屋，已屬不法占用
        他人之土地在先，自難僅因被上訴人未請求其拆屋還地
        ，即可謂被上訴人為默示同意致兩造就系爭土地成立使
        用借貸契約之合意。
    (3)、此外，上訴人亦未提出其他事證足資證明兩造間就系爭
        土地有成立使用借貸契約之情事，則上訴人抗辯：伊於
        系爭土地內搭建鐵皮屋，而上訴人並未為反對之意思表
        示，則兩造業已默示同意而成立使用借貸契約云云，並
        無可採。
  4.上訴人另抗辯：柯春雄、柯江阿柑於承租土地之期限屆至後
    ，仍繼續使用土地，而被上訴人並未為反對之意思表示，足
    見雙方業已成立不定期租賃，則被上訴人未合法終止該租賃
    契約前，伊自無拆屋還地之義務云云。惟查：
    (1)、如前所陳，除僑中段16-5地號土地（即屬重測前番子段
        3-5地號土地之一部分）為柯春雄與柯火良共同承租之
        土地範圍外，其餘地號土地部分則與柯春雄、柯江阿柑
        承租土地無關；是以，其餘地號土地部分有無不定期租
        賃契約存在，與上訴人是否有權占用系爭土地既屬無涉
        ，本院自無予以審究之必要，合先陳明。
    (2)、按租賃定有期限者，其租賃關係，於期限屆滿時消滅；
        租賃期限屆滿後，承租人仍為租賃物之使用、收益，而
        出租人不即表示反對之意思者，視為以不定期限繼續契
        約，固為民法第450條第1項、第451條所明定。惟出租
        人慮及承租人取得此項默示更新之利益，於訂約之際，
        訂明期滿後，絕不續租，或續租應另訂契約或其他相類
        之情形者，仍難謂不發生阻止續約之效力（最高法院91
        年度台上字第221號判決意旨參照）。
    (3)、柯春雄、柯火良於77年1月1日向被上訴人承租番子段3-
        5地號內之部分土地，租期於79年12月31日屆至後，其
        等與被上訴人於83年1月1日又續訂租約，於85年12月31
        日租期屆至後，再於86年1月1日續約至88年12月31日止
        ；期間因柯春雄、柯火良相繼去世，由柯炳坤承受與被
        上訴人簽訂租約，租賃期限至88年12月31日止等情，有
        卷附土地租用契約書可參（見原審卷第133至134頁）；
        嗣因被上訴人發現柯春雄未經被上訴人同意，擅自將前
        開承租土地部分讓與上訴人，被上訴人即未再與柯炳坤
        （即柯春雄、柯火良之承受人）簽訂租約，並先後於89
        年1月31日、同年2月25日以存證信函通知柯炳坤，請求
        其返還租賃土地乙節，亦有卷附存證信函及函件存根足
        稽（見原審卷第135至137頁），可徵被上訴人顯無默示
        同意柯炳坤繼續使用前開租賃土地之意。
    (4)、況參酌前開86年簽訂之土地租用契約書第5條：「本租
        約於租用期間屆滿後，如雙方同意，續訂租約」（見原
        審卷第134頁），可知被上訴人於訂約之際，既已訂明
        期滿後，續租應另訂租約，益徵被上訴人並無默示同意
        柯炳坤繼續使用前開租賃土地甚明。
    (5)、此外，上訴人亦無法提出其他證據足以證明被上訴人與
        柯炳坤間，就僑中段16-5地號租賃土地有不定期租賃契
        約存在乙節，則上訴人執此抗辯：柯春雄、柯江阿柑於
        承租土地之期限屆至後，仍繼續使用土地，而被上訴人
        並未為反對之意思表示，足見雙方業已成立不定期租賃
        ，則被上訴人未合法終止該租賃契約前，伊自無拆屋還
        地之義務云云，仍無可取。
  5.上訴人再抗辯：伊為被上訴人代繳94年至97年度地價稅，足
    見上訴人亦同意伊使用系爭土地云云，固據提出94至97年度
    地價稅繳款書為證（見本院卷第33至36頁）。然查：
    (1)、按土地所有權人申請由占有人代繳者，主管稽徵機關得
        指定土地使用人負責代繳其使用部分之地價稅；土地稅
        法第4條第1項第4款定有明文。
    (2)、系爭土地之地目為「旱」，係屬農業用地依法免徵地價
        稅，因上訴人無權占用系爭土地而搭建鐵皮屋，致台北
        縣政府稅捐稽徵處於94年間發現，認定與地價稅法第22
        條規定不符，命系爭土地所有權人即被上訴人繳納地價
        稅；經被上訴人依土地稅法第4條第1項第4款規定，申
        請占用人即上訴人代繳等情，有卷附土地登記簿及謄本
        、台北縣政府稅捐稽徵處94年7月1日北稅財一字第0940
        068147號函檢附申請書、台北縣政府稅捐稽徵處板橋分
        處98年9月15日北稅板一字第0980031854號函檢附土地
        卡與同意書可稽（見本院卷第87至130頁、原審卷第138
        至140頁、本院卷第133至141頁）。可見上訴人係因無
        權占用系爭土地，使被上訴人（即系爭土地所有權人）
        遭主管機關於94年間，以該土地上有搭建鐵皮屋之情事
        ，已違反土地稅法第22條規定而予以課徵地價稅，經被
        上訴人依同法第4條第1項第4款規定申請由現占有人代
        繳，上訴人因而同意代為繳納前開地價稅，並非被上訴
        人以上訴人代為繳納地價稅即同意其使用系爭土地之對
        價。
    (3)、是以，上訴人以其依土地稅法第4條第1項第4款規定，
        代被上訴人繳納94年至97年度之地價稅為由，抗辯被上
        訴人業已同意其使用系爭土地云云，仍無可取。
  6.綜上，上訴人既無法證明其有占用系爭土地之正當權源，則
    被上訴人依民法第767條規定，請求上訴人應將鐵皮屋拆除
    ，並將占用土地返還，核屬有據，應予准許。
(二)、被上訴人依不當得利規定，請求上訴人返還其所受有相當租
    金之不當利益以若干金額為當？
  1.按無法律上之原因而受利益，致他人受損害者，應返還其利
    益，民法第179條前段定有明文。又依不當得利之法則請求
    返還不當得利，以無法律上之原因而受利益，致他人受有損
    害為其要件，故其得請求返還之範圍，應以對方所受之利益
    為度，非以請求人所受損害若干為準，無權占有他人土地，
    可能獲得相當於租金之利益為社會通常之觀念（最高法院61
    年台上字第1695號判例意旨參照）。
  2.經查：
    (1)、上訴人於系爭土地內搭建鐵皮屋，既屬無權占用，自獲
        有相當於租金之利益，致被上訴人受有無法使用系爭土
        地之損害。本院審酌上訴人自陳其搭建鐵皮屋出租他人
        ，並供承租人作營業使用；且該地之交通尚屬便利（見
        原審卷第98至104頁現場照片、電子地圖所示，本院卷
        第174頁）；暨參照土地法第105條準用第97條規定，與
        系爭土地內之另案多件訴訟，均係以該土地申報總價年
        息10％作為占用人所受相當租金利益之計算標準（見本
        院卷190至208頁）等情形，認本件依系爭土地申報總價
        年息10％，作為計算上訴人因無權占用系爭土地所受相
        當租金之利益基準為允當。
    (2)、準此，系爭土地自89年至96年之申報地價均為每平方公
        尺5360元（見原審卷第16至23頁地價謄本），則本院依
        前開計算基準，計算上訴人自收受言詞辯論意旨狀繕本
        送達翌日（即98年3月27日，見原審卷第107頁）至返還
        占用土地之日止，按月應賠償被上訴人之損害金為9萬
        1719元（元以下捨去），暨回溯5年應返還被上訴人無
        權占用系爭土地所受相當租金之不當利益為計550萬319
        2元（計算式詳如原判決附表所示）。
    (3)、是以，被上訴人本於不當得利法則，請求上訴人自98年
        3月27日（見原審卷第111頁）回溯5年之不當得利金額
        計550萬3192元並加計自98年3月27日（即上訴人收受言
        詞辯論意旨狀翌日）起算之法定遲延利息，暨自98年3
        月27日起至返還占用土地之日止，按月給付其損害金9
        萬1719元，核屬有據，應予准許（至於被上訴人逾此所
        為之請求，業經原審判決駁回確定，故不再贅論）。
  3.上訴人雖抗辯：伊為被上訴人代為繳納94年至97年地價稅計
    54萬8707元，並以此金額與前開不當得利損害金額為抵銷云
    云，固據提出地價稅繳款書為證（見本院卷第33至36頁）。
    但查：
    (1)、按土地稅法第4條第1項規定：「土地有左列情形之一者
        ，主管稽徵機關得指定土地使用人負責代繳其使用部分
        之地價稅或田賦：一納稅義務人行蹤不明者。二權屬不
        明者。三無人管理者。四土地所有權人申請由占有人代
        繳者。」所謂「得指定土地使用人負責代繳」，係同法
        第3條第1項之補充規定，主管稽徵機關僅能基於便利地
        價稅之徵收，於實質上不致於變更納稅義務人主體之情
        形下，為適法之裁量。又依同條第1項第4款規定，土地
        使用人於代繳稅款後，不能依同條第3項之規定，向納
        稅義務人求償（最高行政法院94年判字第880號判決意
        旨參照）。
    (2)、又按二人互負債務，而其給付種類相同，並均屆清償期
        者，各得以其債務，與他方之債務，互為抵銷，民法第
        334條第1項前段定有明文；且，債務之抵銷，以雙方當
        事人互負債務為必須具備之要件，若一方並未對他方負
        有債務，則根本上即無抵銷之可言（最高法院18年上字
        第1709號判例意旨參照）。
    (3)、承前所述，系爭土地為農業用地，本即免徵地價稅，因
        上訴人未經被上訴人同意於系爭土地內，搭建鐵皮屋，
        致主管機關於94年間，以系爭土地不符合土地稅法第22
        條規定為由，而予以課徵地價稅（見原審卷第138至140
        頁、本院卷第133至140頁），益證上訴人代為繳納前開
        地價稅係肇因其無權占用系爭土地搭建鐵皮屋所致，要
        非可歸責於被上訴人至明。
    (4)、是以，上訴人代為繳納前開地價稅，既係肇因於其無權
        占用系爭土地搭建鐵皮屋所致，且依土地稅法第4條第3
        項規定，其所代繳之稅款不得向土地所有權人求償，則
        上訴人對於被上訴人本即無債權存在，自無抵銷可言。
        故上訴人抗辯：伊為被上訴人代為繳納94年至97年地價
        稅計54萬8707元，並以此金額與前開不當得利損害金額
        為抵銷云云，要無可取。
五、從而，被上訴人本於民法第767條、不當得利法則，分別訴
    請上訴人應將鐵皮屋拆除，並將占用土地（面積計2053.43
    平方公尺）返還；及應給付其550萬3192元與加付自98年3月
    27日起算之法定遲延利息；暨自98年3月27日起至返還前開
    占有土地之日止，按月給付其損害金9萬1719元；均為有理
    由，應予准許。是則原審就此部分為上訴人敗訴之判決，並
    依兩造之聲請為准免假執行之宣告，於法核無不合。上訴意
    旨仍執前詞指摘原判決此部分為不當，求予廢棄改判，均為
    無理由，應皆予駁回。
六、另上訴人聲請本院測量柯春雄、柯江阿柑讓與其使用土地之
    範圍（見原審卷第117至120頁合約書之附圖所在位置）部分
    ，因該合約書既不得作為上訴人占用系爭土地之正當權源之
    依據，業如前述，故本院核無測量之必要；至於兩造其餘之
    攻擊或防禦方法，經本院審酌後均認與本件之結論無涉，茲
    不再一一論列，併予敘明。
七、據上論結，本件上訴為無理由，依民事訴訟法第449條第1項
    、第78條，判決如主文。
中    華    民    國    98    年    12    月    29    日
                    民事第十三庭
                        審判長法  官  蕭艿菁
                              法  官  陳姿岑
                              法  官  楊絮雲
正本係照原本作成。
如不服本判決，應於收受送達後20日內向本院提出上訴書狀，其
未表明上訴理由者，應於提出上訴後20日內向本院補提理由書狀
（均須按他造當事人之人數附繕本）上訴時應提出委任律師或具
有律師資格之人之委任狀；委任有律師資格者，另應附具律師資
格證書及釋明委任人與受任人有民事訴訟法第466條之1第1項但
書或第2項（詳附註）所定關係之釋明文書影本。
中    華    民    國    98    年    12    月    31    日
                              書記官  王秀雲
附註：
民事訴訟法第466條之1（第1項、第2項）：
對於第二審判決上訴，上訴人應委任律師為訴訟代理人。但上訴
人或其他法定代理人具有律師資格者，不在此限。
上訴人之配偶、三親等內之血親、二親等內之姻親，或上訴人為
法人、中央或地方機關時，其所屬專任人員具有律師資格並經法
院認為適當者，亦得為第三審訴訟代理人。

司法院資訊處製作；財團法人民間司法改革基金會備份。
